---
title: "Praktikum 6 Anreg"
author: "Restu Ramadhani"
date: "`r Sys.Date()`"
output: 
  rmdformats::readthedown
---

# Library

```{r, warning = FALSE, message = FALSE}
library(readxl) # untuk membaca data
library(GGally) # untuk menghasilkan matriks hubungan antarpeubah
library(corrplot) # untuk menghasilkan matriks korelasi
library(dplyr) # untuk manipulasi data
library(car) # untuk memeriksa multikolinearitas
library(stargazer) # untuk menampilkan hasil perbandingan regresi
library(lmtest) # untuk uji kehomogenan ragam sisaan dan saling bebas
library(olsrr) # untuk pemeriksaan amatan tidak biasa
```

Data

```{r}
dt <- read_xlsx("C:\\Downloads\\Data Analisis Regresi.xlsx")
dt # menampilkan data
```


```{r}
str(dt) # menampilkan tipe data setiap peubah
```

```{r}
summary(dt) # menampilkan ringkasan data
```

Data yang digunakan adalah data dari 38 Kabupaten/Kota di Jawa Timur pada Tahun 2022 dengan:
- Y = Jumlah Penyakit DBD
- X1 = Indeks Pembangunan Manusia (IPM)
- X2 = Persentase Penduduk Miskin (PM)
- X3 = Persentase RT Terhadap Sanitasi Layak (RTSL)
- X4 = Persentase RT Terhadap Sumber Air Minum Layak (RTAML)
- X5 = Persentase Memiliki Jaminan Kesehatan (JK)
- X6 = Kepadatan Penduduk (KP)

Untuk mempermudah dalam komputasi, karena peubah wilayah tidak digunakan, maka dapat dihapus.
```{r}
dt <- dplyr::select(dt, -`Kabupaten/Kota`)
```

# Eksplorasi Data
## Peubah Respon

```{r}
hist(
  dt$`Jumlah Penyakit DBD`,
  main = "Histogram Jumlah Penyakit DBD",
  xlab = "Jumlah Penyakit DBD"
)
```

```{r}
boxplot(
  dt$`Jumlah Penyakit DBD`,
  main = "Boxplot Jumlah Penyakit DBD"
)
```

## Peubah Penjelas vs Peubah Respon

### IPM 

```{r}
plot(dt$'Indeks Pembangunan Manusia', dt$'Jumlah Penyakit DBD')
```

Hubungan antara peubah IPM dan Jumlah Penyakit DBD cenderung tidak linear, ada satu amatan dengan nilai X jauh dari amatan lainnya

### PM

```{r}
plot(dt$'Persentase Penduduk Miskin', dt$'Jumlah Penyakit DBD')
```

Hubungan antara peubah PM dan Jumlah Penyakit DBD cenderung tidak linear, ada satu amatan dengan nilai X jauh dari amatan lainnya. Jika amatan tersebut disisihkan, hubungan linearitas akan lebih terlihat.

### RTSL

```{r}
plot(dt$'Persentase RT Terhadap Sanitasi Layak', dt$'Jumlah Penyakit DBD')
```

Hubungan linearitas tampak antara peubah RTSL dan Jumlah Penyakit DBD, tidak ada amatan dengan nilai yang jauh dari amatan lainnya

### RTAML

```{r}
plot(dt$'Persentase RT terhadap Sumber Air Minum Layak', dt$'Jumlah Penyakit DBD')
```

Hubungan antara peubah RTAML dan Jumlah Penyakit DBD cenderung tidak linear, ada satu amatan dengan nilai X jauh dari amatan lainnya.

### JK

```{r}
plot(dt$'Persentase Memiliki Jaminan Kesehatan', dt$'Jumlah Penyakit DBD')
```

Hubungan antara peubah JK dan Jumlah Penyakit DBD cenderung tidak linear, ada satu amatan dengan nilai X jauh dari amatan lainnya. Jika amatan tersebut disisihkan, hubungan linearitas akan lebih terlihat.


### KP
```{r}
plot(dt$'Kepadatan Penduduk', dt$'Jumlah Penyakit DBD')
```
Hubungan antara peubah KP dan Jumlah Penyakit DBD cenderung tidak linear, ada satu amatan dengan nilai X jauh dari amatan lainnya. Jika amatan tersebut disisihkan, hubungan linearitas akan lebih terlihat.

## Korelasi
```{r fig.width=10, fig.height=8}
ggpairs(
  dt,
  upper = list(
    continuous = wrap("cor", size = 2)
  ),
  title = "Matriks Scatterplot Data"
)
```
```{r}
cor_matrix <- cor(dt, use = "complete.obs")
round(cor_matrix, 2)
```
```{r fig.width=8, fig.height=7}
corrplot(
  cor_matrix,
  method = "color",
  type = "lower",
  col = colorRampPalette(
    c("red","white","blue")
  )(200),
  addCoef.col = "black",
  tl.col = "black",
  tl.srt = 35,
  tl.cex = 0.8,
  number.cex = 0.7
)
```
Hasil matriks scatter plot dan korelasi menunjukkan bahwa peubah respon Jumlah Penyakit DBD memiliki hubungan positif dengan Persentase Penduduk Miskin (0,08), serta hubungan negatif dengan Indeks Pembangunan Manusia (IPM) (-0,25), Persentase RT terhadap Sanitasi Layak (-0,15), Persentase RT terhadap Sumber Air Minum Layak (-0,03), Persentase Memiliki Jaminan Kesehatan (-0,17), dan Kepadatan Penduduk (-0,29). Namun, berdasarkan nilai koefisien korelasi yang relatif kecil, hubungan antara Jumlah Penyakit DBD dengan seluruh peubah penjelas cenderung lemah.

Selain itu, terdapat beberapa korelasi yang cukup tinggi antar peubah penjelas, baik positif maupun negatif. Beberapa di antaranya adalah:
1. IPM dan Persentase Penduduk Miskin memiliki korelasi negatif yang sangat kuat sebesar -0,81.
2. IPM dan Persentase RT terhadap Sanitasi Layak memiliki korelasi positif kuat sebesar 0,73.
3. IPM dan Kepadatan Penduduk memiliki korelasi positif kuat sebesar 0,75.
4. Persentase Penduduk Miskin dan Persentase RT terhadap Sanitasi Layak memiliki korelasi negatif kuat sebesar -0,61.
5. IPM dan Persentase Memiliki Jaminan Kesehatan memiliki korelasi positif sebesar 0,65.
6. Persentase Penduduk Miskin dan Persentase Memiliki Jaminan Kesehatan memiliki korelasi negatif sebesar -0,55.
7. Persentase Penduduk Miskin dan Kepadatan Penduduk memiliki korelasi negatif sebesar -0,56.
8. Persentase RT terhadap Sanitasi Layak dan Persentase Memiliki Jaminan Kesehatan memiliki korelasi positif sebesar 0,57.

Korelasi yang cukup tinggi antar beberapa peubah penjelas tersebut mengindikasikan adanya potensi multikolinearitas dalam data. Kondisi ini dapat menyebabkan ketidakstabilan estimasi parameter regresi serta menurunkan kemampuan model dalam mengidentifikasi pengaruh masing-masing peubah penjelas secara akurat. Oleh karena itu, diperlukan pemeriksaan lebih lanjut, misalnya menggunakan Variance Inflation Factor (VIF) atau metode penanganan multikolinearitas lainnya.

# Pemodelan
```{r}
model1 <- lm(`Jumlah Penyakit DBD` ~ ., data = dt)
summary(model1)
```
Persamaan yang terbentuk adalah
$$\hat{JPD}=1488.57−14.97IPM−15.65PM+0.38RTSL+1.91RTAML-0.66JK-0.02KP$$

Berdasarkan persamaan regresi yang diperoleh, peubah Indeks Pembangunan Manusia (IPM), Persentase Penduduk Miskin (PM), Persentase Memiliki Jaminan Kesehatan (JK), dan Kepadatan Penduduk (KP) memiliki koefisien regresi bernilai negatif. Hal ini menunjukkan bahwa peningkatan nilai peubah-peubah tersebut cenderung diikuti oleh penurunan jumlah kasus DBD dengan asumsi peubah lain konstan. Sebaliknya, Persentase Rumah Tangga yang Memiliki Akses terhadap Sanitasi Layak (RTSL) dan Persentase Rumah Tangga yang Memiliki Akses terhadap Sumber Air Minum Layak (RTAML) memiliki koefisien regresi positif, yang mengindikasikan bahwa peningkatan kedua peubah tersebut cenderung diikuti oleh peningkatan jumlah kasus DBD dengan asumsi peubah lain tetap. Berdasarkan hasil matriks korelasi sebelumnya, terdapat beberapa peubah yang mengalami perubahan arah hubungan jika dibandingkan dengan tanda koefisien regresinya. Sebagai contoh, Persentase Penduduk Miskin (PM) memiliki korelasi positif terhadap Jumlah Penyakit DBD, namun koefisien regresinya bernilai negatif. Selain itu, Persentase Rumah Tangga yang Memiliki Akses terhadap Sanitasi Layak (RTSL) dan Persentase Rumah Tangga yang Memiliki Akses terhadap Sumber Air Minum Layak (RTAML) memiliki korelasi negatif terhadap Jumlah Penyakit DBD, tetapi koefisien regresinya justru bernilai positif. Perubahan tanda tersebut mengindikasikan adanya kemungkinan permasalahan dalam model, salah satunya akibat hubungan yang cukup kuat antar peubah penjelas (multikolinearitas).

# Pemeriksaan Multikolinearitas
## Perubahan Peubah
```{r}
names(dt)
```

```{r}
mod1 <- lm(`Jumlah Penyakit DBD` ~ `Indeks Pembangunan Manusia`,
           data = dt)

mod2 <- lm(`Jumlah Penyakit DBD` ~
             `Indeks Pembangunan Manusia` +
             `Persentase Penduduk Miskin`,
           data = dt)

mod3 <- lm(`Jumlah Penyakit DBD` ~
             `Indeks Pembangunan Manusia` +
             `Persentase Penduduk Miskin` +
             `Persentase RT Terhadap Sanitasi Layak`,
           data = dt)

mod4 <- lm(`Jumlah Penyakit DBD` ~
             `Indeks Pembangunan Manusia` +
             `Persentase Penduduk Miskin` +
             `Persentase RT Terhadap Sanitasi Layak` +
             `Persentase RT terhadap Sumber Air Minum Layak`,
           data = dt)

mod5 <- lm(`Jumlah Penyakit DBD` ~
             `Indeks Pembangunan Manusia` +
             `Persentase Penduduk Miskin` +
             `Persentase RT Terhadap Sanitasi Layak` +
             `Persentase RT terhadap Sumber Air Minum Layak` +
             `Persentase Memiliki Jaminan Kesehatan`,
           data = dt)

mod6 <- lm(`Jumlah Penyakit DBD` ~ .,
           data = dt)

stargazer(mod1, mod2, mod3, mod4, mod5, mod6,
          type = "text", single.row = TRUE)

```
Berdasarkan perbandingan beberapa model regresi yang dibentuk secara bertahap, tidak ditemukan perubahan tanda koefisien regresi pada peubah-peubah penjelas ketika peubah baru ditambahkan ke dalam model. Nilai dugaan parameter juga cenderung relatif stabil antar model, meskipun terdapat sedikit perubahan besarannya. Hasil ini menunjukkan bahwa tidak terdapat indikasi ketidakstabilan koefisien yang serius. Namun demikian, berdasarkan matriks korelasi dan hasil pemeriksaan VIF sebelumnya, masih terdapat indikasi adanya hubungan yang cukup kuat antar beberapa peubah penjelas sehingga pemeriksaan multikolinearitas tetap perlu diperhatikan dalam interpretasi model.

## Perubahan Banyak Data

```{r}
mod6 <- lm(`Jumlah Penyakit DBD` ~ .,
           data = dt)
stargazer(summary(mod5)$coefficients, summary(mod6)$coefficients,
          type = "text",
          font.size = "small")
```
Terdapat dugaan parameter yang mengalami perubahan besar ketika jumlah amatan berbeda, mengindikasi model bermasalah.

## Akar Ciri

```{r}
x <- dt[-1]
r <- cor(x)
(ev <- eigen(r)$values)
```

```{r}
# Simultan
if ((max(ev) / min(ev)) <= 100) {
  cat("Tidak ada multikolinearitas\n")
} else if ((max(ev) / min(ev)) > 100 & (max(ev) / min(ev)) <= 1000) {
  cat("Ada multikolinearitas yang lemah\n")
} else {
  cat("Ada multikolinearitas yang kuat\n")
}
```

```{r}
# Parsial
if (all((max(ev) / ev) <= 1000)) {
  cat("Tidak ada multikolinearitas\n")
} else {
  cat("Ada multikolinearitas pada peubah penjelas ke:", which((max(ev) / ev) > 1000), "\n")
}
```

## Nilai VIF

```{r}
vif(model1)
```
Kriteria umum:

- VIF < 5 : Tidak ada multikolinearitas serius
- 5 ≤ VIF < 10 : Multikolinearitas sedang
- VIF ≥ 10 : Multikolinearitas tinggi

Hasil uji ini menunjukkan peubah IPM memiliki nilai VIF yang cenderung tinggi (>5). Sementara itu, peubah Persentase Penduduk Miskin, Persentase RT terhadap Sanitasi Layak, Persentase RT terhadap Sumber Air Minum Layak, Persentase Memiliki Jaminan Kesehatan, dan Kepadatan Penduduk memiliki nilai VIF yang rendah hingga sedang (1.31–3.15) dan masih berada dalam batas aman (<5), sehingga tidak menunjukkan masalah multikolinearitas yang serius.

# Pemodelan Penyisihan Peubah
```{r}
model1 <- lm(`Jumlah Penyakit DBD` ~ ., data = dt)
summary(model1)
```
```{r}
model2 <- lm(
  `Jumlah Penyakit DBD` ~
  `Indeks Pembangunan Manusia` +
  `Persentase Penduduk Miskin` +
  `Persentase RT terhadap Sumber Air Minum Layak` +
  `Persentase Memiliki Jaminan Kesehatan` +
  `Kepadatan Penduduk`,
  data = dt
)

summary(model2)
```
```{r}
model3 <- lm(
`Jumlah Penyakit DBD` ~
`Indeks Pembangunan Manusia` +
`Persentase Penduduk Miskin` +
`Persentase Memiliki Jaminan Kesehatan` +
`Kepadatan Penduduk`,
data = dt
)

summary(model3)
```
```{r}
model4 <- lm(
  `Jumlah Penyakit DBD` ~
    `Indeks Pembangunan Manusia` +
    `Persentase Penduduk Miskin` +
    `Kepadatan Penduduk`,
  data = dt
)

summary(model4)
```
```{r}
model5 <- lm(
  `Jumlah Penyakit DBD` ~
    `Indeks Pembangunan Manusia` +
    `Persentase Penduduk Miskin`,
  data = dt
)

summary(model5)
```

Persamaan yang terbentuk adalah

$$\hat{PPM}=2.4478−0.2701IPM+0.5673PBH+0.0007PDRB+0.3404PKB$$

Pada ringkasan model ini dapat dilihat bahwa secara simultan tidak terdapat peubah penjelas yang berpengaruh signifikan terhadap jumlah penyakit DBD. Hal tersebut ditunjukkan oleh nilai p-value uji F sebesar 0,1562 yang lebih besar dari taraf nyata 5%, sehingga gagal menolak hipotesis nol.
Berdasarkan uji parsial, tidak terdapat peubah yang signifikan pada taraf nyata 5%. Namun, pada taraf nyata 10%, peubah Indeks Pembangunan Manusia (IPM) memiliki pengaruh yang signifikan terhadap jumlah penyakit DBD dengan nilai p-value sebesar 0,0641. Namun berdasarkan semua model tersebut, model terbaiknya didapatkan pada model2.

## Nilai VIF

```{r}
vif(model2)
```

Model hasil reduksi peubah menunjukkan bahwa nilai VIF < 10 sehingga dinyatakan tidak terjadi multikolinearitas. Selain itu, arah koefisien regresi yang diperoleh masih konsisten dengan arah korelasi masing-masing peubah terhadap jumlah penyakit DBD, sehingga tidak ditemukan indikasi perubahan tanda koefisien akibat multikolinearitas. Oleh karena itu, perlu dilakukan pemeriksaan lebih lanjut terhadap asumsi-asumsi regresi serta identifikasi pencilan (outlier), leverage, dan amatan berpengaruh yang mungkin memengaruhi hasil pemodelan.

# Pengujian Asumsi

## Eksplorasi Grafik

### Plot Sisaan vs Y duga

```{r}
plot(model2,1) 
```

1. Sisaan menyebar di sekitar garis nol → nilai harapan sisaan sama dengan nol (terpenuhi).
2. Lebar pita penyebaran sisaan tidak relatif sama untuk setiap nilai dugaan → terdapat indikasi ragam sisaan tidak homogen.
3. Tidak terlihat pola acak yang benar-benar seragam dan terdapat kecenderungan penyebaran sisaan semakin lebar pada nilai dugaan yang lebih besar → terdapat indikasi heteroskedastisitas.

### Plot Sisaan vs Urutan

```{r}
plot(x = 1:dim(dt)[1],
     y = model2$residuals,
     type = 'b', 
     ylab = "Residuals",
     xlab = "Observation")
```

Tebaran tidak berpola → sisaan tidak saling bebas, tetapi ada indikasi terdapat autokorelasi karena hampir menyerupai pola autokorelasi negatif

### QQ plot

```{r}
plot(model2,2)
```

Amatan cenderung mengikuti garis pola sehingga sisaan menyebar normal

## Uji Formal

### Nilai harapan sisaan sama dengan nol

```{r}
t.test(model2$residuals,mu = 0,conf.level = 0.95)
```

Nilai p pada uji t sama dengan 1 yang lebih besar dari alpha 5%, sehingga dinyatakan asumsi nilai harapan sisaan sama dengan nol terpenuhi

### Ragam sisaan homogen

```{r}
bptest(model2)
```

Nilai p pada uji breusch pagan sama dengan 0.811 yang lebih besar dari alpha 5%, sehingga dinyatakan asumsi ragam sisaan homogen terpenuhi

### Sisaan saling bebas

```{r}
dwtest(model2)
```

Nilai p pada uji durbin watson sama dengan 0.5603 yang lebih besar dari alpha 5%, sehingga dinyatakan asumsi sisaan saling bebas terpenuhi

### Normalitas Sisaan

```{r}
shapiro.test(model2$residuals)
```
Nilai p pada uji Shapiro-Wilk sebesar 0.0000237 yang lebih kecil dari alpha 5%, sehingga dinyatakan asumsi normalitas sisaan tidak terpenuhi.
Sehingga diperlukan transformasi peubah respon untuk memenuhi asumsi normalitas sisaan. Transformasi yang digunakan adalah transformasi Box-Cox.

# Pemeriksaan Amatan Tidak Biasa

```{r}
#fungsi
ri_stud <- rstudent(model2)
ri_stan <- rstandard(model2)
hii_fungsi <- hatvalues(model2)

#manual
X <- model.matrix(model2)
X_inv_xt <- X %*% solve(t(X) %*% X) %*% t(X)
hii_manual <- diag(X_inv_xt)
anova_model <- anova(model2)
s <- sqrt(anova_model["Residuals", "Mean Sq"])
ei <- model2$residuals
ri_manual <- ei/(s*sqrt(1-hii_manual))

nilai <- data.frame(ri_stud, ri_stan, ri_manual, hii_fungsi, hii_manual)
nilai
```

## Pencilan

```{r}
for (i in 1:dim(nilai)[1]){
  absri <- abs(nilai[,2])
  pencilan <- which(absri > 2)
}
pencilan
```

Amatan ke-7 terdeteksi sebagai pencilan

## Leverage

```{r}
n <- dim(dt)[1]
p <- length(model2$coefficients)

for (i in 1:dim(nilai)[1]){
  cutoff <- 2*p/n
  titik_leverage <- which(hii_fungsi > cutoff)
}
titik_leverage
```
Amatan ke-24 terdeteksi sebagai titik leverage

```{r}
ols_plot_resid_lev(model2)
```

Plot yang terbentuk dari fungsi ols_plot_resid_lev() menunjukkan adanya satu pencilan (outlier), yaitu amatan ke-7, dan satu amatan dengan leverage tinggi, yaitu amatan ke-24. Amatan ke-7 dikategorikan sebagai pencilan karena memiliki nilai studentized residual (RStudent) yang melebihi batas outlier threshold sebesar ±2. Di sisi lain, amatan ke-24 memiliki nilai leverage yang melampaui batas leverage threshold sebesar 0,316 sehingga termasuk amatan berpengaruh dari sisi nilai prediktornya. Meskipun demikian, nilai RStudent amatan ke-24 masih berada dalam rentang yang diperbolehkan sehingga tidak termasuk pencilan. Dengan demikian, amatan ke-7 merupakan observasi yang paling perlu diperhatikan karena memiliki penyimpangan yang cukup besar terhadap pola umum data.

## Amatan Berpengaruh
### Jarak Cook

```{r}
di <- cooks.distance(model2)
f <- qf(0.05,p,n-p, lower.tail = F)
data.frame(di, di>f)
```

```{r}
cooks_crit = f
model_cooks <- cooks.distance(model2)
df <- data.frame(obs = names(model_cooks),
                 cooks = model_cooks)
ggplot(df, aes(y = cooks, x = obs)) +
  geom_point() +
  geom_hline(yintercept = cooks_crit, linetype="dashed") +
  labs(title = "Cook's Distance",
       subtitle = "Influential Observation ",
       x = "Observation Number",
       y = "Cook's")
```

Pemeriksaan amatan berpengaruh dengan jarak cook tidak dihasilkan nilai yang melebihi ambang batas

### DFBETAS

```{r}
ols_plot_dfbetas(model2)
```

Hasil DFBETAS akan menunjukkan pengaruh observasi terhadap setiap koefisien regresi, sehingga ada output untuk setiap parameter regresi. DFBETAS mengukur seberapa besar koefisien regresi berubah jika suatu observasi dihapus dari model. Berdasarkan plot DFBETAS, amatan ke-7 merupakan observasi yang paling konsisten menunjukkan pengaruh besar terhadap koefisien regresi karena melewati ambang batas pada kedua variabel. Selain itu, amatan ke-23 berpengaruh terhadap koefisien variabel Persentase Memiliki Jaminan Kesehatan, sedangkan amatan ke-32 berpengaruh terhadap koefisien variabel Kepadatan Penduduk. Dengan demikian, amatan ke-7, ke-23, dan ke-32 dapat dikategorikan sebagai observasi yang perlu ditinjau lebih lanjut karena berpotensi memengaruhi hasil estimasi model regresi.
### DFFITS

```{r}
ols_plot_dffits(model2)
```

Hasil DFFITS menunjukkan pengaruh observasi terhadap nilai prediksi Y, sehingga hanya menghasilkan satu output. DFFITS mengukur seberapa besar nilai prediksi $\hat{Y}_i$ berubah jika suatu observasi dihapus dari model, sehingga lebih tepat digunakan jika ingin melihat pengaruh observasi terhadap hasil model secara keseluruhan

```{r}
DFFITSi <- dffits(model2)

amatan_berpengaruh <- vector("list", dim(nilai)[1])
for (i in 1:dim(nilai)[1]) {
  cutoff <- 2 * sqrt((p / n))
  amatan_berpengaruh[[i]] <- which(abs(DFFITSi) > cutoff)
}
berpengaruh <- unlist(amatan_berpengaruh)
amatan_berpengaruh <- sort(unique(berpengaruh))
amatan_berpengaruh
```

Amatan ke-7, 23, dan 32 termasuk amatan berpengaruh sehingga sangat riskan jika disisihkan. Perlu ditelusuri lebih lanjut

# Pemodelan Penyisihan Amatan

```{r}
dt1 <- dt %>% slice(-7)
model3 <- lm(
  `Jumlah Penyakit DBD` ~
    `Indeks Pembangunan Manusia` +
    `Persentase Penduduk Miskin` +
    `Persentase Memiliki Jaminan Kesehatan` +
    `Kepadatan Penduduk`,
  data = dt1
)

dt2 <- dt %>% slice(-23)
model4 <- lm(
  `Jumlah Penyakit DBD` ~
    `Indeks Pembangunan Manusia` +
    `Persentase Penduduk Miskin` +
    `Persentase Memiliki Jaminan Kesehatan` +
    `Kepadatan Penduduk`,
  data = dt2
)

dt3 <- dt %>% slice(-32)
model5 <- lm(
  `Jumlah Penyakit DBD` ~
    `Indeks Pembangunan Manusia` +
    `Persentase Penduduk Miskin` +
    `Persentase Memiliki Jaminan Kesehatan` +
    `Kepadatan Penduduk`,
  data = dt3
)

dt4 <- dt %>% slice(-c(7,23))
model6 <- lm(
  `Jumlah Penyakit DBD` ~
    `Indeks Pembangunan Manusia` +
    `Persentase Penduduk Miskin` +
    `Persentase Memiliki Jaminan Kesehatan` +
    `Kepadatan Penduduk`,
  data = dt4
)

dt5 <- dt %>% slice(-c(7,32))
model7 <- lm(
  `Jumlah Penyakit DBD` ~
    `Indeks Pembangunan Manusia` +
    `Persentase Penduduk Miskin` +
    `Persentase Memiliki Jaminan Kesehatan` +
    `Kepadatan Penduduk`,
  data = dt5
)

dt6 <- dt %>% slice(-c(23,32))
model8 <- lm(
  `Jumlah Penyakit DBD` ~
    `Indeks Pembangunan Manusia` +
    `Persentase Penduduk Miskin` +
    `Persentase Memiliki Jaminan Kesehatan` +
    `Kepadatan Penduduk`,
  data = dt6
)

dt7 <- dt %>% slice(-c(7,23,32))
model9 <- lm(
  `Jumlah Penyakit DBD` ~
    `Indeks Pembangunan Manusia` +
    `Persentase Penduduk Miskin` +
    `Persentase Memiliki Jaminan Kesehatan` +
    `Kepadatan Penduduk`,
  data = dt7
)
```

```{r}
get_metrics <- function(model) {
  adj_r2 <- summary(model)$adj.r.squared
  sse <- sum(model$residuals^2)
  return(c(adj_r2, sse))
}

model_metrics <- data.frame(
  Model = c("Model 2", "Model 3", "Model 4", "Model 5", "Model 6",
            "Model 7", "Model 8", "Model 9"),
  Adjusted_R2 = sapply(list(model2, model3, model4, model5, 
                            model6, model7, model8, model9), 
                       function(m) get_metrics(m)[1]),
  SSE = sapply(list(model2, model3, model4, model5, 
                    model6, model7, model8, model9), 
               function(m) get_metrics(m)[2])
)

print(model_metrics)
```

Berdasarkan hasil perbandingan tersebut, didapatkan bahwa model 7 yang menyisihkan amatan ke-7 dan ke-32 memiliki nilai adjusted R square terbesar, yaitu sebesar 0,1796, yang menunjukkan bahwa model tersebut mampu menjelaskan keragaman data lebih baik dibandingkan model lainnya. Namun, model 7 bukan merupakan model dengan SSE terkecil. Nilai SSE terkecil diperoleh pada model 9 yang menyisihkan amatan ke-7, ke-23, dan ke-32, yaitu sebesar 613.361,6. Nilai SSE yang lebih kecil menunjukkan bahwa jumlah kuadrat sisaan yang dihasilkan model lebih rendah sehingga model memiliki galat prediksi yang lebih kecil dibandingkan model-model lainnya. Dengan demikian, model 7 unggul berdasarkan kriteria adjusted R square, sedangkan model 9 unggul berdasarkan kriteria SSE. Oleh karena itu, pemilihan model terbaik perlu mempertimbangkan tujuan analisis, apakah lebih mengutamakan kemampuan model dalam menjelaskan keragaman data (adjusted R square) atau ketepatan prediksi yang ditunjukkan oleh nilai SSE yang lebih kecil.

```{r}
stargazer(model2, model4, model9, type = "text", font.size = "small",
          report = "vc*p")
```

